---
title: "Consulta OSM"
author: "Pablo Sarango"
format: html
editor: visual
---

# Introducción

::: callout-note
## Objetivo

-   Obtener y visualizar la ubicación de los hospitales del Distrito Metropolitano de Quito (DMQ) a partir de datos abiertos de [OpenStreetMap (OSM)](#0).
:::

Contar con las ubicaciones geográficas precisas de los hospitales es esencial porque representan los **puntos de oferta de servicios de salud** dentro del método **Enhanced Two-Step Floating Catchment Area (E2SFCA)**.

De esta forma, la información obtenida servirá para:

-   Definir las fuentes de atención médica dentro del DMQ.

-   Calcular posteriormente las **zonas de influencia** o **isocronas** alrededor de cada hospital.

-   Integrar la variable de tiempo de viaje en la estimación del acceso potencial a los servicios de salud.

## OpenStreetMap

[OpenStreetMap](http://www.openstreetmap.org/) es una iniciativa para **crear y proporcionar datos geográficos gratuitos**, como mapas de calles, a cualquier persona.

```{r}
#| echo: false

library(leaflet)
library(htmlwidgets)

# Coordenadas de ejemplo: centro de Quito
lon <- -79.20422
lat <- -3.99313

# Crear el mapa
m <- leaflet() %>%
  # Vista inicial (longitud, latitud, zoom)
  setView(lng = lon, lat = lat, zoom = 12) %>%
  
  # Capa de tiles: OpenStreetMap (tile server oficial)
  addProviderTiles(providers$CartoDB.Positron, 
                   group = "CartoDB Positron") %>% 
  addProviderTiles(providers$OpenTopoMap, 
                   group = "OpenTopoMap") %>% 
  addTiles(group="OpenStreetMap") %>%
  
  # Barra de escala
  addScaleBar(position = "bottomleft") %>%
  # Control de capas (por si quieres añadir más capas en el futuro)
  addLayersControl(baseGroups = c("CartoDB Positron", "OpenTopoMap", "OpenStreetMap"),
                   options = layersControlOptions(collapsed = TRUE))

# Mostrar en RStudio / navegador
m


```

# Configuración del entorno de trabajo

## Cargar librerías y datos

```{r}

library(tidyverse)
library(osmdata)
library(sf)



```

## Obtener datos

Para obtener las ubicaciones de los hospitales realizamos una consulta a la API de OSM.

```{r}

hospitales_sf <- 
  # Obtenemos la zona de donde queremos consultar
  getbb("Quito Ecuador") %>% 
  
  # Creamos la consulta 
  opq() %>% 
  
  # Especificamos las caracteristicas deseadas de OSM
  add_osm_feature(key = "amenity",
                  value = "hospital") %>% 
  
  # Especificamos el formato de salida de los datos como sf
  osmdata_sf()

# Visualizamos los datos obtenidos 
leaflet() %>% 
  addProviderTiles("CartoDB.Positron", 
                   group = "Greyscale") %>% 
  addPolygons(data = hospitales_sf$osm_polygons[1])

```

Debido a que en algunos casos los puntos obtenidos apuntan a las esquinas de los hospitales vamos a obtener sus centroides.

```{r}

hospitales_centroides <- hospitales_sf$osm_polygons %>%
  # Seleccionamos los nombres de los hospitales asi como su geomtria 
  select(name, geometry) %>% 
  
  # Obtenemos los centroides de los poligonos
  st_centroid() %>% 
  
  # Se omiten las filas sin nombre
  na.omit()

# Visualizamos los hospitales en el DMQ
leaflet() %>% 
  addProviderTiles("CartoDB.Positron", 
                   group = "Greyscale") %>% 
  addCircleMarkers(data = hospitales_centroides)

# Exportamos los centroides obtenidos como shapefile
# st_write(hospitales_centroides, "hospitales.shp")
```
