---
title: "Untitled"
format: html
editor: visual
---

# Cargar librerías e importar datos

```{r}
library(sf)
library(tidyverse)
library(leaflet)
library(hereR)
library(lubridate)

```

**Unidades de salud A, B y C**

Se importan las unidades de salud en Pichincha.

```{r}

# Unidades de salud A, B y C
unidad_salud <- read_csv("../data/cs_pichincha_isocronas_input.csv")

# Convertirlas a objetos sf
unidad_salud_sf <- st_as_sf(
  unidad_salud,
  coords = c("lon", "lat"),  # primero X (longitud), luego Y (latitud)
  crs = 4326                 # WGS84
)


leaflet(unidad_salud_sf) |>
  addTiles() |>
  addCircleMarkers(
    radius = 5,
    color = "red"
  )


```

**Zonas censales del distrito metropolitano de Quito**

Se obtuvieron los centroides de los poligonos que representan las zonas censales de pichincha.

```{r}
df <- readRDS("../data/rds/poblacion_poligonos_pichincha.rds")

centroides_dmq <- st_centroid(df) %>% 
  # Transformar de UTM a Geograficas 
  st_transform(4326) %>% 
  select(sec, poblacion)


```

## Setear API Key

Aquí se pone la llave de HERE para crear las isocronas.

```{r}
#Configurar la llave de HERE
# here_key <-
# set_key(here_key)
```

## Isocronas por unidad de salud

Se construyen las 3 isocronas por 4 escenarios de las unidades de salud. **No hay por qué ejecutar esto.**

```{r,eval=FALSE}
# =========================================================
# CREACIÓN DE ISOCRONAS PARA unidad_salud
# 117 unidad_salud
# 4 escenarios temporales
# Isocronas de 10, 20 y 30 minutos
# Resultado final: 1 GeoPackage con todas las isocronas
# =========================================================

# ---------------------------------------------------------
# ESCENARIOS TEMPORALES
# ---------------------------------------------------------

escenarios <- tibble::tibble(
  escenario = c(
    "mie_08",
    "mie_13",
    "mie_18",
    "dom_13"
  ),
  
  datetime = ymd_hms(c(
    "2026-05-13 08:00:00",
    "2026-05-13 13:00:00",
    "2026-05-13 18:00:00",
    "2026-05-17 13:00:00"
  ))
)

# ---------------------------------------------------------
# LISTA PARA ALMACENAR RESULTADOS
# ---------------------------------------------------------

resultados <- list()

contador <- 1

# ---------------------------------------------------------
# LOOP PRINCIPAL
# ---------------------------------------------------------

for(s in 1:nrow(escenarios)){

  # Escenario actual
  escenario_actual <- escenarios$escenario[s]
  fecha_actual <- escenarios$datetime[s]

  message("===================================")
  message("Procesando escenario: ", escenario_actual)
  message("===================================")

  # Loop unidad_salud
  for(i in 1:70){

    message(
      "Hospital ",
      i,
      " de ",
      nrow(unidad_salud_sf)
    )

    # -----------------------------------------------------
    # TRY CATCH PARA EVITAR QUE TODO COLAPSE
    # -----------------------------------------------------

    tryCatch({

      # Crear isocronas
      isocrona <- isoline(
        poi = unidad_salud_sf[i, ],
        
        range = seq(10, 30, 10) * 60,
        
        range_type = "time",
        
        datetime = fecha_actual,
        
        traffic = TRUE
      )

      # -----------------------------------------------
      # AGREGAR ATRIBUTOS
      # -----------------------------------------------

      isocrona <- isocrona %>%
        mutate(

          hospital_id = unidad_salud_sf$unicodigo[i],

          escenario = escenario_actual,

          minutos = range / 60,

          banda = case_when(
            minutos == 10 ~ "0-10",
            minutos == 20 ~ "10-20",
            minutos == 30 ~ "20-30"
          )
        )

      # -----------------------------------------------
      # GUARDAR EN LISTA
      # -----------------------------------------------

      resultados[[contador]] <- isocrona

      contador <- contador + 1

      # -----------------------------------------------
      # PAUSA PARA EVITAR RATE LIMIT
      # -----------------------------------------------

      Sys.sleep(1)

    }, error = function(e){

      message(
        "ERROR en hospital ",
        i,
        " | escenario ",
        escenario_actual
      )

      message(e)

    })
  }
}

# ---------------------------------------------------------
# UNIR TODOS LOS RESULTADOS
# ---------------------------------------------------------

isocronas_final <- bind_rows(resultados)

# ---------------------------------------------------------
# GUARDAR RESULTADO FINAL
# ---------------------------------------------------------

dir.create("../data/gpkg/",
           showWarnings = FALSE)

st_write(
  isocronas_final,
  
  dsn = "../data/gpkg/isocronas_unidad_salud.gpkg",
  
  layer = "isocronas",
  
  delete_layer = TRUE
)

# ---------------------------------------------------------
# MENSAJE FINAL
# ---------------------------------------------------------

message("===================================")
message("PROCESO COMPLETADO")
message("===================================")
message("Total de objetos creados: ", length(resultados))
```

## Asignacion oferta - demanda

**Demanada (Poblacion total atendida por zona censal)**

La población ya se encuentra en los datos importados

**Oferta (Health workforce supply: Suma de medicos, enfermeros y otros profesionales que consideremos)**

Importamos las isocronas creadas en el paso anterior

```{r}

iso <- st_read("../data/gpkg/isocronas_unidad_salud.gpkg")
```

Les colocamos el número random de médicos por hospital.

```{r}
parroquias <- read_csv("../data/capacidad_pichincha_parroquias.csv")

parroquias <- parroquias %>% mutate(medicos = medicina_general+medicina_familiar+pediatria+ginecologia_obstetricia+odontologia+medicina_interna,parr_ubi=as.character(parr_ubi))

df <- st_transform(df,crs = 4326)

df <- st_make_valid(df)

unidad_interseccion <- st_join(
  unidad_salud_sf,
  df,
  join = st_intersects
)

parroquias <- unidad_interseccion %>% 
  select(hospital_id = unicodigo,parroqu) %>% 
  left_join(parroquias,by = c("parroqu"="parr_ubi")) %>% 
  select(hospital_id,parroqu,medicos)

isocronas <- iso %>%
  left_join(as_tibble(parroquias))
```

## Interseccion zonas censales - unidades de salud

Se hace un join de los datos de las zonas censales y las isocronas de las undiades de salud.

```{r}

interseccion <- st_join(
  centroides_dmq,
  isocronas,
  join = st_intersects
)
```

El mismo sector puede intersectar varias isócronas de un hospital. Se conserva únicamente la observación con el menor tiempo de acceso para cada combinación de sector, hospital y escenario.

```{r}

interseccion <- interseccion %>% 
  group_by(sec, hospital_id, escenario) %>% 
  arrange(minutos, .by_group = TRUE) %>% 
  slice(1) %>% 
  ungroup()

```

Colocamos unos pesos de prueba para cada banda.

```{r}
weights <- tibble::tibble(
  banda = c("0-10", "10-20", "20-30"),
  w = c(1, 0.7, 0.4)
)

interseccion <- interseccion %>% 
  left_join(weights, by = "banda") %>% 
  select(-c(range,minutos))

```

Calculamos la suma de la población ponderada (primer paso) para cada hospital.

$$R_j = \frac{S_j}{\sum_{k \in \{d_{kj} \in D_r\}} P_k W_r} \\
= \frac{S_j}{\sum_{k \in \{d_{kj} \in D_1\}} P_k W_1 + \sum_{k \in \{d_{kj} \in D_2\}} P_k W_2 + \sum_{k \in \{d_{kj} \in D_3\}} P_k W_3}$$

```{r}
step1 <- interseccion %>%
  st_drop_geometry() %>%
  distinct(hospital_id, sec, .keep_all = TRUE) %>% 
  group_by(hospital_id) %>% 
  summarise(
    poblacion_atendida = sum(poblacion*w, na.rm = TRUE),
    .groups = "drop"
  )
```

Calcular el ratio de médicos / población para cada hospital.

```{r}

# PASO 2: Unir los médicos variables con la población fija y calcular el ratio
resultado_ratios <- interseccion %>%
  st_drop_geometry() %>%
  
  # 1. Agrupamos por hospital y escenario para aislar los médicos de cada momento
  group_by(hospital_id, escenario) %>%
  summarise(
    # Extraemos el número de médicos de ese hospital en ese escenario específico.
    # Usamos first() si el número de médicos es un atributo único del hospital en ese momento.
    total_medicos = first(medicos), 
    .groups = "drop"
  ) %>%
  
  # 2. Traemos la población atendida fija que calculamos en el Paso 1
  left_join(step1, by = "hospital_id") %>%
  
  # 3. Tu fórmula final: médicos entre población atendida
  mutate(
    ratio_final = total_medicos / poblacion_atendida
  )
```

## Calcular la accesibilidad

Calculamos para cada zona censal $i$, la accesibilidad es la suma de los ratios $R_j$​ de todos los hospitales accesibles, ponderados por el peso de la banda temporal en la que cae cada hospital:

$$\begin{aligned}
A_i^F
&= \sum_{j \in \{d_{ij} \in D_r\}} R_j W_r \\
&= \sum_{j \in \{d_{ij} \in D_1\}} R_j W_1
+ \sum_{j \in \{d_{ij} \in D_2\}} R_j W_2
+ \sum_{j \in \{d_{ij} \in D_3\}} R_j W_3
\end{aligned}$$

```{r}
accesibilidad <- interseccion %>%
  st_drop_geometry() %>%
  
  # Traer el ratio Rj de cada hospital para cada escenario
  left_join(
    resultado_ratios %>%
      select(hospital_id, escenario, ratio_final),
    by = c("hospital_id", "escenario")
  ) %>%
  
  # Traer el peso de la banda temporal
  left_join(
    weights,
    by = "banda"
  ) %>%
  
  # Rj * Wr
  mutate(
    contribucion = ratio_final * w.x
  ) %>%
  
  # Σ(Rj * Wr)
  group_by(sec, escenario) %>%
  summarise(
    accesibilidad = sum(contribucion, na.rm = TRUE),
    .groups = "drop"
  ) %>% 
  mutate(indice = accesibilidad/mean(accesibilidad, na.rm = T))
```

Ahora si quedaron pequeños. Quedó cool

```{r}
no_accesibles <- accesibilidad %>%
  mutate(dummy_menor = indice < 1,
         dummy_igual = indice == 1,
         dummy_mayor = indice > 1)  %>%
  filter(dummy_menor,
         indice > 0 ,
         indice < 0.25) %>% 
  arrange(indice)


no_accesibles_puntos <- centroides_dmq %>% 
  right_join(no_accesibles %>% distinct(sec))

leaflet() |>
  addTiles() |>
  addCircleMarkers(
    data = unidad_salud_sf,
    radius = 5,
    color = "blue"
  ) |>
  addCircleMarkers(
    data = no_accesibles_puntos,
    radius = 5,
    color = "red"
  )
```
