---
title: "Presentación Borrador"
author: "Pablo Sarango"
format: revealjs
editor: visual
execute: 
  eval: false
  echo: true
---

# Introducción

En Ecuador, el Sistema Nacional de Salud (SNS) se organiza en tres niveles de atención: primer, segundo y tercer nivel.

**Primer Nivel de Atención**

Este nivel de atención, por su contacto directo con la comunidad cubre a toda la población, este nivel resuelve las necesidades básicas y/o más frecuentes de la comunidad. Los servicios dan atención integral dirigida a la familia, individuo y comunidad, enfatizando en la promoción y prevención.

------------------------------------------------------------------------

**Segundo Nivel de Atención**

Este nivel comprende todas las acciones y servicios de atención ambulatoria especializada y aquellas que requieran hospitalización. Constituye el escalón de referencia inmediata del I Nivel de Atención. Se desarrolla nuevas modalidades de atención no basadas exclusivamente en la cama hospitalaria, tales como la cirugía ambulatoria, el hospital del día. (Centro clínico quirúrgico ambulatorio).

------------------------------------------------------------------------

**Tercer Nivel de Atención**

Este nivel de atención, corresponde a los establecimientos que prestan servicios ambulatorios y hospitalarios de especialidad y especializados, los centros hospitalarios son de referencia nacional; resuelve los problemas de salud de alta complejidad, tiene recursos de tecnología de punta, intervención quirúrgica de alta severidad, realiza trasplantes, cuidados intensivos, cuenta con subespecialidades reconocidas por la ley; se incluyen los siguientes.

# ¿Por qué aplicar el método E2SFCA en Ecuador?

El método E2SFCA (Enhanced Two-Step Floating Catchment Area) es una herramienta geoespacial avanzada que permite evaluar la accesibilidad espacial a servicios de salud.

# ¿Por qué aplicar el método E2SFCA en Ecuador?

**Identificación precisa de áreas con acceso limitado a atención primaria:** El E2SFCA permite detectar zonas donde la población tiene dificultades para acceder a servicios de salud de primer nivel, considerando tanto la disponibilidad de profesionales como la distancia geográfica.

---

**Consideración del efecto de la distancia en el acceso a servicios:** Este método incorpora el concepto de "decadencia de distancia", reconociendo que la probabilidad de utilizar un servicio disminuye a medida que aumenta la distancia o el tiempo de viaje.

**Apoyo a la planificación y distribución equitativa de recursos:** Al identificar áreas con baja accesibilidad, las autoridades pueden tomar decisiones informadas sobre la ubicación de nuevos centros de salud o la asignación de recursos, promoviendo la equidad en el acceso a la atención médica.

---

**Evaluación de la efectividad de políticas de salud:** El E2SFCA puede utilizarse para monitorear y evaluar el impacto de intervenciones y políticas destinadas a mejorar la accesibilidad a servicios de salud en diferentes regiones.

**Facilitación de análisis comparativos entre regiones:** Permite comparar la accesibilidad a servicios de salud entre diferentes áreas geográficas, identificando disparidades y orientando estrategias de mejora.

# Objetivos

1.  Crear las zonas de influencia o captación

2.  Crear la matriz de influencia o captación

3.  Crear la matriz de ponderaciones o pesos

4.  Calcular el Índice de acceso espacial y el Coeficiente de acceso espacial

## 1. Crear las zonas de influencia o captación

**Objetivo:** Enseñar cómo delimitar áreas geográficas de influencia de servicios hospitalarios. **Lo que espero que se lleven:** La capacidad de identificar y construir zonas de influencia en un R de forma autónoma.

## 2. Crear la matriz de influencia o captación

**Objetivo:** Mostrar cómo representar cuantitativamente las relaciones entre zonas de influencia y unidades espaciales.\
**Lo que espero que se lleven:** Entender cómo se estructura e interpreta una matriz de influencia y su importancia para análisis posteriores.

## 3. Crear la matriz de ponderaciones o pesos

**Objetivo:** Explicar cómo asignar importancia relativa a distintos elementos de la red o territorio analizado.\
**Lo que espero que se lleven:** Saber construir una matriz de pesos adecuada al contexto del estudio y comprender su impacto en los resultados.

## 4. Calcular el Índice de acceso espacial y el Coeficiente de acceso espacial

**Objetivo:** Guiar el cálculo e interpretación de métricas que evalúan el acceso a servicios hospitalarios. **Lo que espero que se lleven:** Habilidad para aplicar estos índices en sus propios contextos y usarlos como herramientas para la toma de decisiones territoriales.

# Sección 1: Crear las zonas de influencia o captación

::: callout-note
# Objetivos de esta sección

1.  Obtener los centroides para cada una de las zonas censales (unidades geográficas).

2.  Crear las isócronas para cada zona censal con zonas de influencia de 0-10 min y de 10-20 min.
:::

## Cargar librerías y datos

```{r, output=FALSE}

# Cargar Librerias
if (!require("pacman")) {
  install.packages("pacman")
} 

library(pacman)

pacman::p_load(
  sf,           # Manipulación de datos espaciales
  tidyverse,    # Manipulación de datos 
  leaflet,      # Crear mapas interactivos
  hereR,        # Paquete para acceder a la API HERE 
  osmdata       # Paquete para descargar datos de OpenStreetMaps (OSM)
)
```

## Transformacion de los datos

```{r}

# Obtener los centroides de cada zona censal
centroides_dmq <- st_centroid(mapa_base_dmq) %>% 
  # Transformar de UTM a Geograficas 
  st_transform(4326)
  
```

## Crear Isocronas

```{r, eval=FALSE}

# Crear una carpeta para guardar los shapefiles de las isocronas
dir.create("../data/shp/isocronas/", 
           showWarnings = FALSE)

# Bluce para crear un conjunto de isocronas de 0-10 y 10-20 min por cada centroide
for(i in 1:nrow(centroides_dmq)){
  
  isocrona <- isoline(
    # Punto(s) desde donde parte la isocrona. Debe ser un objeto sf
    poi = centroides_dmq[i,],
    
    # Vector que contiene los intervalos de corte en segundos (10 y 20 min) 
    range = seq(10, 20, 10) * 60,
    
    # Indica el tipo de rango: tiempo, distancia o energia
    range_type = "time",
    
    # Fecha y tiempo del calculo para simular trafico en tiempo real
    datetime <- as.POSIXct(paste0(Sys.Date()," 10:00"))
  ) %>%

    # Le asignamos una columna nueva para identificar cada nivel de las isocronas
    mutate(name = paste0((range - 600) / 60," to ", range / 60, " mins"))

  # Guardar poligonos en carpeta isocronas
  dsn <- paste0("../data/shp/isocronas/")
  
  # Asignar un nombre a cada archivo shapefile
  layer <- centroides_dmq$zon[i]
  
  st_write(obj = isocrona,
           dsn = dsn,
           layer = layer,
           driver = "ESRI Shapefile",
           append = TRUE)
 
  # Añadir una pausa de 1 segundo al crear los archivos para prevenir sobrecarga
  pause(1)
}
```

# Sección 2: Crear la matriz de influencia o captación

::: callout-note
## Objetivos de esta sección

1.  Obtener las ubicaciones de los hospitales en el Distrito Metropolitano de Quito (DMQ)
2.  Trazar las ubicaciones de los hospitales sobre las zonas de influencia.
3.  Generar una matriz que identifique en qué subzona está localizada cada hospital para cada zona censal.
:::

## Obtener las ubicaciones de los hospitales en el DMQ

Para obtener las ubicaciones de los hospitales realizamos una consulta a la API de OSM.

```{r}

hospitales_sf <- 
  # Obtenemos la zona de donde queremos consultar
  getbb("Quito Ecuador") %>% 
  
  # Creamos la consulta 
  opq() %>% 
  
  # Especificamos las caracteristicas deseadas de OSM
  add_osm_feature(key = "amenity",
                  value = "hospital") %>% 
  
  # Especificamos el formato de salida de los datos como sf
  osmdata_sf()
```

## Trazar las ubicaciones de los hospitales sobre las zonas de influencia y crear la maatriz de influencia de todas las isocronas

```{r, output=FALSE}

# Ruta donde se encuentran las isocronas
isocronas_lista <- "../data/shp/isocronas/"

# Ruta completa de cada isocrona
isocrona_ruta <- list.files(path = isocronas_lista,
                              pattern = ".shp",
                              full.names = TRUE)

# Nombres de cada sector censal para cada isocrona
shape.names <- list.files(path = isocronas_lista,
                          pattern = ".shp",
                          full.names = FALSE) %>%
  str_remove(".shp")

# Creamos una lista vacia donde guardar nuestra operacion 
lista <- list()

for(i in seq_along(isocrona_ruta)){
  
  # Leer el shapefile i dentro de la carpeta isocronas
  shapefile <- st_read(isocrona_ruta[i])
  
  # Guardamos el resultado de la sobreposicion de los hospitales por cada shapefile en la lista 
  # Hacemos una operacion de que nos devuelva un valor logico en lugar de usar una que cree nuevas geometrias como st_intersection()
  lista[[i]] <- st_join(hospitales_shp,
                        shapefile, 
                        join = st_within) %>% 
    
    # Agrupar por identificador de hospital
    group_by(name.x) %>%  
    
    # Selccionamos solo un hospital por cada isocrona 
    slice_min(order_by = name.y, n = 1, with_ties = FALSE) %>%  
    ungroup() %>% 
    
    # Seleccionamos los nombres de los hospitales y rango temporal 
    select(Hospital = name.x, name.y) %>% 
    
    # Nombramos las columnas segun el indice i 
    rename_with(.cols = name.y, 
                .fn = ~shape.names[i]) %>% 
    as_tibble()
}

# Combinamos todos los elementos de la lista en un solo data frame usando un left_join
matriz_completa <- reduce(lista, left_join)
```

# Sección 3: Crear la matriz de ponderaciones o pesos

::: callout-note
# Objetivos de esta sección

1.  Definir la función de distancia (impedancia) para obtener los pesos de cada isocrona.

2.  Rellenar la matriz con los valores de oferta, demanda y los pesos correspondientes según el tiempo de viaje.
:::

## Función de distancia (impedancia)

Creamos la función de impedancia para asignar los pesos correspondientes a los hospitales en base a la distancia.

```{r}

# Funcion gausiana (impedancia)
impedancia <- function(mintiempo, subzonatiempo, maxtiempo){
  beta <- -((maxtiempo-mintiempo)^2)/log(0.01)
  peso <- exp(-(subzonatiempo-mintiempo)^2/beta)
  peso <- round(peso, 2)
  return(peso)
}

# Crear pesos para la matriz de pesos
peso_NA <- 0
peso_10 <- impedancia(mintiempo = 5, subzonatiempo =  5, maxtiempo = 20)
peso_20 <- impedancia(mintiempo = 5, subzonatiempo = 15, maxtiempo = 20)

# Definir los nombres de las subzonas en la matriz de pesos
sub1 <- "0 to 10 mins"
sub2 <- "10 to 20 mins"

```

# Sección 4: Calcular el Índice de acceso espacial y el Coeficiente de acceso espacial

::: callout-note
# Objetivos de esta sección

1.  Calcular el índice de acceso espacial (IAE).

2.  Calcular el coeficiente de acceso espacial (CAE).
:::

## Índice de acceso espacial (IAE)

Paso 1:

Para cada ubicación de médicos $j$, se buscan todas las ubicaciones de población $k$ que se encuentren dentro de un tiempo de viaje umbral ($d_0$) desde la ubicación $j$ (es decir, esta es el área de captación de la ubicación $j$), y se calcula la razón médico-población $R_j$ dentro del área de captación:

$$
R_j = \frac{S_j}{\sum_{k \in \{d_{kj} \leq d_0\}} P_k}
$$

------------------------------------------------------------------------

donde:\
- $P_k$ es la población en la ubicación $k$ cuyo centroide cae dentro del área de captación $j$ ($d_{kj} \leq d_0$),\
- $S_j$ es el número de médicos en la ubicación $j$,\
- $d_{kj}$ es el tiempo de viaje entre $k$ y $j$.

------------------------------------------------------------------------

Paso 2:

Para cada ubicación de población $i$, se buscan todas las ubicaciones de médicos $j$ que se encuentren dentro del tiempo de viaje umbral ($d_0$) desde la ubicación $i$ (es decir, esta es el área de captación del punto de población $i$), y se suman las razones médico-población $R_j$ (calculadas en el paso 1) en esas ubicaciones:

$$
A_i^F = \sum_{j \in \{d_{ij} \leq d_0\}} R_j = \sum_{j \in \{d_{ij} \leq d_0\}} \frac{S_j}{\sum_{k \in \{d_{kj} \leq d_0\}} P_k}
$$

------------------------------------------------------------------------

donde:\
- $A_i^F$ representa la accesibilidad de la población en la ubicación $i$ a médicos, basada en el método de áreas de captación flotante en dos pasos.\
- $R_j$ es la razón médico-población en la ubicación del médico $j$, cuyo centroide se encuentra dentro del área de captación centrada en la población $i$ (es decir, $d_{ij} \leq d_0$),\
- $d_{ij}$ es el tiempo de viaje entre $i$ y $j$.

------------------------------------------------------------------------

Un valor más alto de $A_i^F$ indica un mejor acceso a médicos desde esa ubicación poblacional.

El primer paso asigna una razón inicial a cada área de captación (o área de servicio) centrada en las ubicaciones de los médicos, y el segundo paso suma esas razones iniciales en las áreas de captación superpuestas donde los residentes tienen acceso a múltiples ubicaciones médicas.

Este valor se genera para cada uno de los sectores censales y puede interpretarse como que cuanto mayor sea la puntuación, más acceso tiene ese sector censal a un proveedor de salud.

## Coeficiente de acceso espacial (CAE)

Sin embargo, el valor del IAE es difícil de interpretar y, en cierto modo, carece de sentido si no se conoce la distribución completa de los valores en la región. Para resolver ambos problemas, el siguiente paso de este análisis es calcular un Coeficiente de Acceso Espacial (CAE), que normaliza los valores IAE dividiéndolos por el valor IAE medio de toda la región.

------------------------------------------------------------------------

Un valor CAE de exactamente 1 significa que esa unidad geográfica tiene exactamente el acceso medio a un proveedor de asistencia sanitaria para esa región. Las unidades geográficas con un CAE superior a 1 tienen un acceso mayor que la media regional y las unidades geográficas con valores CAE inferiores a 1 tienen un acceso menor que la media regional.

------------------------------------------------------------------------

Los valores CAE también indican el rango, de modo que si un sector censal tiene un CAE más alto que otro sector censal, entonces el sector censal con el valor CAE más alto tiene mayor acceso a un proveedor médico.
